【裁判字號】    90,判,1665
【裁判日期】    900920
【裁判案由】    營利事業所得稅
【裁判全文】
最  高  行  政  法  院  判  決                    九十年度判字第一六六五號
    原      告  豐龍建設開發股份有限公司
    代  表  人  甲○○
    被      告  財政部臺北市國稅局
    代  表  人  張盛和
右當事人間因營利事業所得稅事件，原告不服行政院中華民國八十八年十一月二十日
台八十八訴字第四二五二九號再訴願決定，提起行政訴訟，本院判決如左：
    主  文
原告之訴駁回。
訴訟費用由原告負擔。
    事  實
緣原告民國八十四年度營利事業所得稅結算申報，列報營業收入淨額新台幣（下同）
九九、五五一、○四三元，營業成本八四、六六四、一○二元，課稅所得額一四三、
四六六元，被告初查，以其營業成本無法勾稽查核，乃依房屋建築營造同業利潤標準
，行業代號四六○○－一三，毛利率百分之二十一，核定其營業成本為七八、六四五
、三二三元，惟核定所得額超過當年度全部營業收入淨額依同業利潤標準核定之所得
額，乃依營利事業所得稅查核準則（以下稱查核準則）第六條第一項規定核定營業淨
利為九、九五五、一○四元，加計非營業收入九九、五九二元，核定全年所得額為一
○、○五四、六九六元。原告不服，申經復查結果，未准變更。提起訴願、再訴願均
遭駁回，遂提起行政訴訟。茲摘兩造訴辯意旨於次：
原告起訴意旨略謂：一、查所得稅法第八十三條固授權稽徵機關進行調查或復查時得
依查得之資料或同業利潤標準核定所得額之裁量權，惟查行政裁量權之行使並非毫無
界限，須受到法的制約，學理上稱之為「合義務之裁量」。因此，行政裁量權之行使
若違背法令授權之目的或超越授權之範圍或漏未審酌應審酌之要件、觀點或欠缺理由
或違反比例原則，則構成裁量權之濫用，屬違法行政處分。又參諸八十八年二月三日
公布之行政程序法第四條規定「行政行為應受法律及一段法律原則之拘束」、第七條
第一項第二款規定「行政行為有多種同樣能達成目的之方法時，應選擇對人民權益損
害最少者」、第九條規定「行政機關就該管行政程序，應於當事人有利及不利之情形
，一律注意」、第十條規定「行政機關行使裁量權，不得逾越法定之裁量範圍，並應
符合法規授權之目的」。及本院八十一年判字第一○○六號裁判要旨「逾越權限或濫
用權力之行政處分，以違法論」均揭櫫行政行為應符合比例原則及行政裁量權之限制
。二、次查所得稅法第八十三條規定稽徵機關得依查得之資料或同業利潤核課之前提
要件乃納稅義務人未提示各種證明所得額之帳簿文據或無資料可供調查為必要。本件
原告業已向被告就課稅資料提出帳簿、發票等文件或憑證，且於八十八年二月十二日
訴願申請書亦檢呈查報清單、良基營造公司合約影本、合約發票明細、良基營造合約
發票帳載記錄、稅捐機關專案通報資料加總明細、資金流程（票款．票號．日期）支
付對象紀錄、八十四年、八十五年度成本表．料．工．費總數材料耗用總表、發包工
程總表、外包工程明細表、八十四年度．八十五年度青天白日工程建坪比例完工計算
成本及待售屋銷售明細表等文件。是原告就本件營業所得稅結算申報已提出相關資料
、帳簿及憑證，縱被告認為無法為完全相符之勾稽，惟原告已申報淨利金額九千九百
餘萬元，營業成本八千四百餘萬元，而該金額與發票不符之部分僅二千餘元，其數額
不多，兼且原告為經營營建工程，往往以現金付款而無發票，故被告暨訴願決定、再
訴願決定僅以此細微金額不符，即以同業利潤標準核定營業成本，顯違所得稅法第八
十三條授權目的、範圍背駁，有濫用裁量權之違法。且未就原告有利情形就多種能達
到課稅目的之方法，未選擇對原告權益損害最少之方法，竟以被告作業上方便之考量
，選擇對原告權益損害最大之依同業利潤標準核課，亦顯違比例原則。三、再查，被
告（八七）國稅法字第八七○五○五九九號復查決定既曾就原告提出之帳冊、憑證等
文件加以審酌，倘認為原告申報之數額有誤，亦應就該帳冊、憑證等可以查得之文件
資料予以核課營業成本，此正為所得稅法第八十三條第一項規定旨意，詎被告竟將原
告提出之帳冊、憑證等申報資料棄而不顧，並將之與原告未提出任何文件之情形等同
對待，逕依同業利潤標準核課全年課稅所得額，此一處分顯然有違所得稅法第八十三
條第一項規定之授權目的，至為灼然可見。本院五十七年度判字第六○號裁判要旨亦
明揭「稽徵機關於進行調查或復查時，納稅義務人未能提示證明所得之帳簿文據者，
依所得稅法第八十三條規定，固得依查得之資料或同業利潤標準核定其所得額，惟納
稅義務人如已提供有關資料，稽徵機關即應就其提供之資料調查認定，不得仍援前開
規定，核定其所得額」。四、另就被告所稱已函請會計師補充說明未得回應並經財政
部、行政院分別維持其處分部分：因會計師僅就其責任範圍內查核，未必了解原告每
次交易全貌及其細部流程，且有可能有所疏漏、錯誤，是被告若有知悉申報課稅資料
細節之必要或原告所委請會計師檢送之有文件欠缺而待補充，除可通知簽證會計師提
出說明外，因原告為申報義務人，課稅結果攸關原告權益，故原告亦有知之權利而應
受通知，方有向被告以書面補充或當面解說申報內容等陳述意見機會，而被告怎可未
賦予原告陳述及說明機會就逕依同業利潤標準核定？再者，所得稅法第八十三條第三
項授權稽徵機關得依查得資料或同業利潤標準核定所得額，係以「納稅義務人」受通
知賦予程序保障為前題，被告未踐行此一程序自屬違法。且行政程序法第一百零二條
規定「行政機關做成限制或剝奪人民自由或權利之行政處分前，應予該處分相對人陳
述意見之機會」亦揭斯旨。更甚者，原告既已在申請復查、訴願、再訴願等爭訟程序
中，依提出文件並加以說明，則縱然本件曾有會計師受被告通知而未說明之瑕疵，應
已治癒補正，被告及財政部、行政院豈能未就原告提出之資料及說明予以審酌或其有
何尚待補充之處命原告再提出補充說明情形下，即以相同理由維持原處分之理？五、
關於被告查核認定原告取得非交易對象發票且無細目、單價致無法與成本、合約勾稽
核對部分：原告為經營營建工程（八十四年至八十七年止就一案青天白日工程進行）
，且包工不包料之部份（工程款）均已向被告提示小包商所開立之發票金額明細及付
款對照，另有合約對應總價金，無被告所稱無法勾稽核對情形，惟被告與財政部、行
政院亦並未詳看詳查原告所提出之資料及說明遽以相同理由維持原處分，顯未盡行政
爭訟程序中行政機關應主動調查原則。況付款之金額與發票金額不符亦不能斷定原告
成本無本無法勾稽；蓋商場上付款方式千百種，支票及現金搭配付款之方式為一般商
業習慣，未必有一固定之模式或均有發票對應。因此，支付之金額未必等於發票金額
，何況月結帳、工程進度結帳、完工比例結帳，商場上各有所付款方式，被告之審核
單位僅依付款與取得發票之金額不相等即率斷原告之營業成本無法勾稽，即顯有輕率
之嫌，而原告所支付之總價金與發票總金額相符難道就不能勾稽？又原告所提供被告
之資料均已將付款資金之流程附上相關之（支票）票號、發票及對象，但被告審核單
位未盡查核責任，財政部、行政院亦未命其查核，是本件稅務申報事件被告有資料可
查卻未查，就依同業利潤標準核課，顯然不符所得稅法第八十三條授權要件。六、再
就財政部、行政院維持被告所稱非僅憑系爭取得非交易對象所開立發票作為進項憑證
金額合計數不符即認定該工程成本無法勾稽，原告所訴不足採據部分：（一）、原告
之從業屬性為營建工程業，所交易之對象及交易流程之繁複均為同業通態，因此工程
為包商層層轉包或其另行委諸外包乃其自由交易，原告無法禁止，故被告稱原告取得
非交易對象發票此一認定，為原告無法苟同，蓋該包商開立發票均有電話、住址可查
，銀行轉帳、支票亦同。至於被告以原告提供非交易對良基工程發票無細目，而認定
所訴不足採據。其原由在於被告未將原告所提供查核之資料詳加核對所致，因原告係
取得合約對象開立之發票，怎有取得非交易對象之發票可言？又原告與良基公司雙方
同意將工程款直接以支票或現金交付其承包小商藉以縮短給付，又有何不可？且小包
商請款時於估價帳單上已列示細目金額與數量，此資料亦在原告所呈送被告之附件資
料中列示，則原告取得良基工程所開立於原告發票金額、合約價金與原告交付小包商
款項皆相符，豈是被告所稱之營業成本無法勾稽？又倘被告認定小包商提示不清楚處
，則可再向原告要求提示說明或逕向業者要求，怎可未經查對即遽依同業利潤標準核
課？（二）、小包商金額與良基公司之間之總價差僅為二千多元，其數額與原告申報
八千餘萬之營業成本相距甚微，兼且財政部查核準則第三十八條尚明定能提示送貨單
及支付貨款證明者稽徵機關應按址查對，若有付款事實，雖無憑證情形亦可承認進貨
事實之規定，是被告於原告已取得發票且有提出付款證明之事實情形下，何以能未經
查對即遽依同業利潤標準核課？再依所得稅法第二十四條：「營利事業所得計算，以
本年度收入總額減除各項成本費用損失及稅捐後之純益額為所得額」規定之精神，係
採實質課稅原則，被告依法應查核申報義務人所提示之全部資料；而非僅憑稅捐處通
報清冊八筆資料，即認定非交易對象，推翻原告全部成本且逕行核定？是被告審查單
位顯有主觀認定偏見或推諉塞責，並未能顧及原告依法應保障之權益，更何況八筆資
料原告皆能提示已支付款項及進項之事實，並依法已報繳營業稅，則何來充數之說？
七、原告業屬建設公司性質，故與營造商及中下游廠商往來密切且繁複，帳務之繁瑣
乃業性之通態，故成本表歸納各有其代號，原告在此提出原處分及訴願決定、再訴願
決定疑義部份之說明如下：(一)、八十四年度成本總表料、工、費。1.料41,210,098元
－材料耗用總表。2.工85,378,720元－外包工程總表。3.費5,375,694元 。稅捐稽徵
機關針對良基營造（發包工程）有疑義如下：（通報資料中金額八筆共10,189,982扣
除八十年九月取得853,200及八十年十一月94,800元 ，非良基營造（青天白日工程）
所使用外，其餘六筆共計9,241,982元 ，此六筆明細如下（青天白日工程發包施工）
942,857+973,642+2,097,919 +3,984,457+970,529+272,578=9,241,982元皆已入帳至
外包工程款總表。其註記之處可參外包工程明細表附件勾稽。(二)、良基工程合約價金
含稅共計9, 976,013元，與七張發票含稅金額相等。(三)、原告完工後依出售之建坪比
例計算當年度應分攤之成本建坪計算，如上所述，原告亦將相關資料皆提示給被告，
該工程之營業成本在在顯示均可對照勾稽，然被告查核單位及原決定機關卻謂其未能
勾稽，實令原告難以理解。(四)、原告於八十四年度完工後情形如下：84年出售45戶計
1462.61坪99,551,043其成本數為84,993,059 。85年出售12戶計391.22坪20,240,000
其成本數為22,733,391。未售23戶計746.57坪。80戶2600.40坪119,791,043元。(五)、
故以建坪比例分攤計算並無不當，八十四年未售部分轉由八十五年後出售，故八十五
年度成本計算亦依此而來，被告查核單位亦因八十四年度無法勾稽查核，亦推定為八
十五年為無法勾稽一案，亦違背所得稅法第二十四條及查核準則第三十七條及三十八
條稅法精神及意旨，蓋依國稅單位查核之法，案案都由推定來審定，則立法何在？業
者何堪？本件原告檢具相關記錄，特此說明原告依當地建築法令規定實為正當之業者
，每項工程完工驗收均經政府工務單位核驗合格，且依法入帳開立發票報繳稅金，故
被告查核單位及原訴願決定、再訴願機關未能詳加查核即遽依同業利潤標準核課，原
告焉能甘服？八、綜上，原處分暨訴願決定、再訴願決定未依法律所授權之目的、範
圍濫用裁量權，未經詳查即駁回原告之復查申請及提起之訴願、再訴願均有重大違法
。請撤銷原處分及一再訴願決定等語。
被告答辯意旨略謂：一、按「稽徵機關進行調查或復查時，納稅義務人應提示有關各
種證明所得額之帳簿、文據；其未提示者，稽徵機關得依查得之資料或同業利潤標準
，核定其所得額。」為行為時（下同）所得稅法第八十三條第一項所明定。又「本法
第八十三條所稱之帳簿文據，其關係所得額之一部或關係課稅年度中某一期間之所得
額，而納稅義務人未能提示者，稽徵機關得就該部分依查得之資料或同業利潤標準核
定其所得額。」復為同法施行細則第八十一條所規定。所謂未提示，兼指帳簿文據全
部未提示，或雖提示而有不完全、不健全或不相符者，均有其適用，本院著有六十一
年判字第一九八號判例可資參照。二、原告本期申報營業淨利六、七○六、五四八元
，被告原查以成本無法勾稽查核，依首揭規定，按同業利潤標準毛利率百分之二十一
（行業代號：四六○○－一三），核定本期營業成本為七八、六四五、三二三元[ 計
算式：銷貨收入淨額99,551,043元×（1-21%）=78,645,323元] ，併計原申報查定本
期營業損益，核算本期營業淨利，已超過當年度全部營業收入依同業利潤標準核定之
營業淨利，遂依營利事業所得稅查核準則（以下簡稱查核準則）第六條第一項但書規
定，按同業利潤標準淨利率百分之十，核定本期營業淨利為九、九五五、一○四元（
計算式：銷貨收入淨額99,551,043元×10%=955,104元） ，加計非營業收入九九、五
九二元，核定全年所得額為一○、○五四、六九六元。三、經查被告於復查階段，依
原告所提示之帳冊憑證暨成本分析表，重行查核結果：原告本期完工之青天白日工程
，以東林專案出借牌照廠商之良基公司所虛開統一發票合計一○、四五八、九六五元
充當進項憑證（原告八十七年三月四日補充說明，稱本期完工工程八件，合計一○、
一五九、九八二元；訴願主張本期完工工程八筆金額合計一○、一八九、九八三元，
漏計八十一年八月取得金額一○、○○○元及八十二年七月取得金額二五八、九八三
元二筆）係以取得非交易對象良基營造工程有限公司所開立之統一發票充作進項憑證
，而其發票僅列工程款，無細目、數量、單價，致無法與相關工程合約及成本分析表
勾稽核對。依原告八十七年三月四日補充說明，查核支付小包商支票日期、金額與小
包商開立之發票日期、金額不符。被告為慎重計於八十七年三月十七日以（八七）財
北國審壹字第八七○一○二一四號函，請簽證會計師查證說明，惟仍未能提出說明。
是原告雖提示本期帳簿文據供核，惟其提示不完全、不健全、不相符，致本期營業成
本仍無法勾稽查核。依本院六十一年判字第一九八號判例，自有所得稅法第八十三條
之適用。所述原告已提示帳簿文據，被告自不得依所得稅法第八十三條規定，按同業
利潤標準核定一節，核無足採。次查原告訴稱被告原處分有違本院五十七年度判字第
六○號裁判要旨一節。查被告於復查階段，已就原告所提示之帳簿文據詳加查核，其
有不相符處，亦函請簽證會計師查證說明，已如前述。又原告訴願階段檢附之查報清
單、良基營造公司合約影本、合約發票明細、良基營造合約發票帳載記錄、資金流程
、支付對象紀錄、八十四年、八十五年度成本表、料、工、費總數材料耗用總表、發
包工程總表、外包工程明細表、八十四年度、八十五年度青天白日工程建坪比例完工
計算成本及待售屋銷售明細表等文件，經被告查核結果與復查時所提示者相同，其本
期營業成本仍無法勾稽查核。是被告原處分，尚無違背本院五十七年度判字第六○號
裁判要旨，所訴核無足採。系查原告訴稱，被告所稱已函請會計師補充說明未得回應
，而未賦予原告陳述及說明機會就逕依同業利潤標準核定，程序自屬違法一節。查「
稽徵機關對於會計師依本辦法代理所得稅簽證申報案件及所提供查帳報告、查帳工作
底稿以及其他有關表報說明，倘有疑問或認為尚有應行查核事項，除得向該會計師查
詢，或通知會計師限期補具查核說明文件，或通知會計師向委託人調閱帳簿文據並會
同審核外，對會計師代理簽證申報案件，應就書面查核認定之。」為會計師代理所得
稅事務辦法第十四條第一項所明定。（八十七年版所得稅法令彙編第七八一頁）。被
告於查核原告所提示之帳簿文據時，發現支付小包商支票日期、金額與小包商開立之
發票日期、金額不符。從而依上述辦法規定，函請原告之受任簽證會計師提出說明，
尚無不合。而其金額不符之事實，亦為原告所坦承（起訴狀理由二、稱發票與金額不
符相差二千餘元）。且本期營業成本無法勾稽之理由已如前述，而非僅憑系爭取得非
交易對象所開立發票作為進項憑證金額合計數不符，即遽予認定成本無法勾稽查核，
是原告所訴不足採據。至原告援引行政程序法相關條文規定，以資抗辯一節。查依行
政程序法第一百七十五條規定，該法自九十年一月一日施行。是本案自無該法之適用
，茲原告復執前詞以資爭議，仍難謂為有理由。四、綜上：原處分及訴願、再訴願決
定並無違誤，請駁回原告之訴等語。
    理  由
按「稽徵機關進行調查或復查時，納稅義務人應提示有關各種證明所得額之帳簿、文
據；其未提示者，稽徵機關得依查得之資料或同業利潤標準，核定其所得額。」為所
得稅法第八十三條第一項所規定；所稱之帳簿文據，其關係所得額之一部或關係課稅
年度中某一期間之所得額，而納稅義務人未能提示者，稽徵機關得就該部分依查得之
資料或同業利潤標準核定其所得額，復為同法施行細則第八十一條所明定。所謂未提
示，兼指帳簿文據全部未提示，或雖提示而有不完全、不健全或不相符者，均有其適
用。本件原告八十四年度營利事業所得稅結算申報，列報營業收入淨額九九、五五一
、○四三元，營業成本八四、六六四、一○二元，課稅所得額一四三、四六六元，被
告初查，以其營業成本無法勾稽查核，乃依房屋建築營造業同業利潤標準，行業代號
四六○○－一三，毛利率百分之二十一，核定其營業成本為七八、六四五、三二三元
，惟核定所得額超過當年度全部營業收入淨額依同業利潤標準核定之所得額，乃依營
利事業所得稅查核準則第六條第一項規定核定營業淨利為九、九五五、一○四元，加
計非營業收入九九、五九二元，核定全年所得額為一○、○五四、六九六元，原告不
服，循序提起行政訴訟，主張：依所得稅法第八十三條規定，稽徵機關得依查得之資
料或同業利潤核課之前提要件，乃納稅義務人未提示各種證明所得額之帳簿文據或無
資料可供調查為必要，原告既已向被告提出帳簿、發票等文件或憑證等課稅資料，且
於八十八年二月十二日訴願時已檢送查報清單等資料，被告未通知原告進行說明調查
，與所得稅法第八十三條規定不合，而未依法律所授權之目的處分，顯有逾越權限或
濫用權力，違反比例原則，非但違反行政程序法第一百零二條規定，且認定良基公司
為非交易對象，有違實質課稅原則云云。經查原告於復查時所提示之帳冊憑證暨成本
分析表，因原告本期完工之青天白日工程，係以東林專案出借牌照廠商之非交易對象
之良基營造工程有限公司所虛開之統一發票合計一○、四五八、九六五元充當進項憑
證，而其發票僅列工程款、無細目、數量、單價，致無法與相關工程合約及成本分析
表勾稽核對。又依原告八十七年三月四日補充說明，查核支付小包商支票日期、金額
與小包商開立之發票日期、金額不符，被告曾於八十七年三月十七日以（八七）財北
國審壹字第八七○一○二一四號函請簽證會計師查證說明，惟未獲提出說明，是原告
雖提示帳簿文據供核，惟其提示不完全、不健全、不相符致本期營業成本仍無法勾稽
查核，依本院六十一年判字第一九八號判例，自有所得稅法第八十三條之適用，而被
告已就原告所提示之帳簿文據詳加查核，其有不相符者，亦已函請簽證會計師說明，
難謂有違本院五十七年度判字第六○號判決意旨之可言，亦無濫用裁量權及違反比例
原則之情事。又原告於訴願時及起訴時提出之查報清單、良基營造公司合約影本、合
約發票明細、良基營造合約發票帳載記錄，資金流程，支付對象紀錄，八十四年、八
十五年度成本表、料、工、費總數材料耗用總表，發包工程總表、外包工程明細表、
八十四年度、八十五年度青天白日工程建坪比例完工計算成本及待售屋銷售明細表等
資料，均與復查時所提示者相同，其工程支出費用均係八十年至八十二年間之支出，
而原告所提與良基營造公司之工程承包合約書之訂約日期為八十一年三月一日，時間
已有不符，而原告與良基營造公司交易發票開立情形（見附件四）原告支付之發票日
期竟有八五三、二○○元係八十年九月支付，另九四、八○○元於八十年十一月三十
日開立，另尚於八十年八月六日至十月二十一日開立四張支票金額計八九五、八六○
元，均早於上開訂約之八十一年三月一日，顯違事理，核難採憑。原處分以之認定原
告本期營業成本仍無法勾稽查核，難謂於法無據。次按「稽徵機關對於會計師依本辦
法代理所得稅簽證申報案件及所提供查帳報告、查帳工作底稿以及其有關表報說明，
倘有疑問或認為尚有應行查核事項，除得向該會計師查詢，或通知會計師限期補具查
核說明文件，或通知會計師向委託人調閱帳簿文據並會同審核外，對會計師代理簽證
申報案件，應就書面查核認定。」為會計師代理所得稅事務辦法第十四條第一項所明
定，原告依上開規定函請原告委任之簽證會計師就原告所自承發包與金額不符等帳證
不完全之事實提出說明，尚非無據。況依民法第一百零三條「代理人於代理權限內以
本人名義所為之意思表示，直接對本人發生效力。前項規定，於應向本人為意思表示
而向其代理人為之者，準用之。」之規定，本件原告既委任簽證會計師以其名義辦理
簽證申報系爭營利事業所得稅，則該簽證會計師之申報自屬直接對原告發生效力，因
之被告應向原告函告前來補充說明以陳述說明時，只須向原告之代理人即簽證會計師
通知而為意思表示，依上開規定對原告亦發生效力，原告主張被告僅通知其簽證會計
師而未通知原告陳述說明，有違行政程序法第一百零二條規定之程序正義云云，亦不
足採信。從而原告所訴各節，均無足取，本件原處分揆諸首揭規定及說明，洵無違誤
，一再訴願決定，遞予維持，俱無不合，原告起訴意旨，難謂為有理由，應予駁回。
據上論結，本件原告之訴為無理由，爰依行政訴訟法施行法第二條、行政訴訟法第九
十八條第三項前段，判決如主文。
中    華    民    國      九十      年      九        月      二十      日
                    最 高 行 政 法 院  第 二 庭
                                審 判 長 法  官      陳  石  獅
                                         法  官      鄭  淑  貞
                                         法  官      彭  鳳  至
                                         法  官      高  啟  燦
                                         法  官      黃  合  文
右  正  本  證  明  與  原  本  無  異
                                         法院書記官  張  雅  琴
中    華    民    國      九十      年      九        月    二十六      日


司法院資訊處製作；財團法人民間司法改革基金會備份。
